臺灣彰化地方法院民事判決　九十四年度簡上字第二十號
上　訴　人　丙○○
　　　　　　戊○○即洪宗之承受訴訟人
上二人共同
訴訟代理人　楊振芳律師
複　代理人　乙○○律師
被　上訴人　甲○○
訴訟代理人　林永山律師
上列當事人間分配表異議之訴事件，上訴人不服中華民國九十三
年十一月三十日本院北斗簡易庭所為之第一審判決（九十二年度
斗簡字第二０四號），提起上訴，本院於九十四年十一月廿九日
言詞辯論終結，判決如下：
    主      文
原判決廢棄。
被上訴人在第一審之訴駁回。
第一、二審訴訟費用由被上訴人負擔。
    事實及理由
壹、程序方面：
    按當事人死亡者，訴訟程序在有繼承人、遺產管理人或其他
    依法令應續行訴訟之人承受其訴訟以前當然停止。第一百六
    十八條之規定於有訴訟代理人時不適用之。但法院得酌量情
    形，裁定停止其訴訟程序。第一百六十八條所定之承受訴訟
    人，於得為承受時，應即為承受之聲明。民事訴訟法第一百
    六十八條、第一百七十三條、第一百七十五條第一項分別定
    有明文。本件上訴人洪宗於本院訴訟繫屬中民國（下同）
    九十四年七月二日死亡，聲明承受訴訟人戊○○為其養子乙
    節，有戶籍謄本可稽，戊○○於九十四年十一月廿三日具狀
    聲明承受訴訟，核無不合，應予准許。
貳、實體方面：
一、本件被上訴人起訴主張：訴外人丁○○因積欠被上訴人票款
    新台幣（下同）三十萬元未償，被上訴人乃聲請查封拍賣丁○○所有坐落彰化縣二林鎮○○段九七之六地號，地目田，
    面積一八二二平方公尺土地，此即本院九十一年度執字第一
    四九六０號被上訴人與訴外人丁○○間清償票款強制執行事
    件，嗣於九十二年八月二十六日，執行標的物經第三人莊宏
    敏拍定，上訴人等以就上開土地存有最高限額六百萬元之第
    二順位抵押權（彰化縣二林地政事務所民國八十年二地字第
    八０一五號收件，八十年八月六日完成設定登記，下稱系爭
    抵押權），故而於執行程序中之九十二年三月三十一日，乃
    具狀檢附本票正本二張、抵押權設定契約書一份及他項權利
    証明書一份，以抵押權人名義聲明參與分配，本院業已作成
    分配表，上訴人等各優先受償一百四十八萬五千四百六十六
    元及一百四十八萬五千四百六十五元，並定於同年九月三十
    日實行分配，被上訴人已依法對該分配表聲明異議。查該二
    張本票之發票日具為八十年八月五日，迄至八十三年八月四
    日，其等票據上權利之請求權，已因羅於三年之時效期間而
    消滅。故而，系爭抵押權於該消滅時效完成後，算至八十八
    年八月四日，亦因經過五年之除（斥）期間而消滅。惟丁○○於上訴人等聲明參與分配後並未就系爭抵押權之消滅提出
    異議，顯然是怠於行使權利。又上訴人持有該二紙本票，係
    本件系爭抵押權之債權證明文件，此依丁○○與二上訴人間
    所立之抵押權設定契約書其上載明「另開本票為憑」，可資
    為證。則本件系爭抵押權所擔保之「債權」究係為何？未見
    二位上訴人舉證以實其說，難免予人就此「債權」之真實性
    產生質疑。蓋丁○○與二名上訴人間為至親手足，何種債權
    債務關係令丁○○須各簽發面額三百萬元之本票交付二名上
    訴人收執？就此上訴人負有證明受擔保債權係何種債權且該
    債權係真正之舉證責任，否則，其抵押權之設定即難認真實
    。上訴人等雖辯稱系爭二張本票乃丁○○為擔保其等六百萬
    元之土地買賣價金債權所簽發，惟上訴人等所稱買賣當時（
    本票簽發當時），其等對出售土地（坐落彰化縣二林鎮○○
    段第九七之五及九七之六地號），並無所有權存在，此觀上
    訴人等自承彼等母親洪素女將二筆土地均移轉登記為實際上
    應有部分最多之丁○○所有等語即明。上訴人等於買賣當時
    （本票簽發當時）既無土地所有權，則依民法第二百四十六
    條規定，其買賣契約即因給付不能而無效，上訴人等據此無
    效契約所取得之本票，因原因關係不存在，其本票債權自亦
    不存在。上訴人等之系爭二張本票債權既不存在，則為擔保
    該本票債權而設定之系爭抵押權，基於成立上從屬原則。即
    因無效而不存在。又抵押權既不存在，則上訴人等即不得以
    抵押權人名義就本院九十一年度執字第一四九六０號執行事
    件參與分配，爰依強制執行法第四十一條第一項請求判決上
    訴人等不得對於前揭執行事件參與分配等語。其於本院準備
    程序中補稱：證人己○○辦理系爭抵押權登記已是八十年之
    事，至今已近十四年，其記憶難免穿鑿附會，證人丁○○係
    上訴人丙○○及洪宗之胞姐，關係密切，彼等證言均不可
    採信；縱認彼等證言可採，依丁○○於九十四年四月六日準
    備程序證稱上訴人對系爭二筆土地還存在權利等語，即謂上
    訴人並未履行買賣關係移轉土地權利予丁○○之對待給付，
    債權人丁○○自得行使同時履行抗辯權，其怠於行使，被上
    訴人為丁○○之債權人，為保全債權，自可代位行使之，則
    上訴人仍不得向丁○○請求其債權等語。
二、上訴人則以：訴外人丁○○所以將原為其所有坐落彰化縣二
    林鎮○○段第九七之五、九七之六地號土地（地目均田，面
    積依序為０．一二一五公頃、０．一八二二公頃）共同設定
    本金最高限額六百萬元之抵押權予上訴人丙○○、洪宗二
    人，權利範圍各二分之一，係因丁○○與上訴人二人為同胞
    兄妹，其父洪文義在丙○○尚年幼時即告辭世，即由其母洪
    素女獨力支撐家計，上開二筆土地原為洪素女所有，丁○○
    及上訴人丙○○出嫁之後，其母洪素女嘗先後向其二人陸續
    借錢供家用與其他支出，至七十一年間，洪素女向丁○○約
    借一百二十萬元，向上訴人丙○○約借了三十萬元，因久無
    力償還，過意不去，故而以當時上開二筆土地之市價約每分
    地六十萬元計算，將上開二筆土地抵付積欠丁○○及上訴人
    丙○○之借款，丁○○部分約為二分地，上訴人丙○○部分
    約為半分地，又洪素女鑑於上訴人洪宗為啞巴，是時已四
    十五歲猶未娶妻，為使其日後有何可供生活之資，故而洪素
    女乃贈與洪宗半分地，因是時法令之限制，農地不可細分
    ，登記為共有，故洪素女方將上開二筆共三分餘之土地，均
    移轉登記為實際上應有部分最多之丁○○所有，原期若法令
    變更，農地可細分或移轉為共有時，再由丁○○將其中上訴
    人丙○○所有之半分土地、洪宗所有之半分土地過戶予其
    等二人，詎料時過近十年，法令均未變更，農地仍不能細分
    與移轉為共有如故，故上訴人丙○○、洪宗乃與丁○○協
    議，乾脆將其二人事實上應有部分之各半分土地，以當時上
    開二筆土地每分地之市價約六百萬元為標準，出售予丁○○
    ，以免將來滋生糾紛，但丁○○合當時並無資力支付上訴人
    丙○○，洪宗各三百萬元之土地買賣價金，上訴人丙○○
    ，洪宗乃要求丁○○要將上開二筆土地設定六百萬元之抵
    押權，其二人之權利範圍各二分之一以圖有個保障，預計最
    慢五年，丁○○要將土地買賣價金各三百萬元交付予上訴人
    丙○○，洪宗。協議既成，丁○○、上訴人丙○○，洪
    宗三人乃與其母洪素女於八十年八月間相偕共至位於彰化縣
    二林鎮○○里○○路○段一九七號由己○○代書所開設之洪
    吉代書事務所，在己○○代書之前，言明上開情事，而請己○○代書向彰化縣二林地政事務所辦理上開二筆土地本金最
    高限額六百萬元，上訴人丙○○，洪宗權利範圍各為二分
    之一之抵押權設定登記。五年期限屆至，丁○○雖仍無力清
    償上開土地買賣價金，惟上訴人丙○○，洪宗念及與丁○○手足之情，故並未主動行使抵押權以取償。再揆諸本件系
    爭抵押權設定之時間係八十年八月，迄今已歷十餘年，而原
    告對丁○○之本票債權係成立於九十年一月三十日，原告之
    債權成立時間距本件系爭抵押權設定之時間慢了十年，丁○○與上訴人丙○○，洪宗亦不可能為圖損害被上訴人之債
    權，明知其三人間並無債權債務關係，而虛偽設立本件系爭
    抵押權益明等語資為抗辯。其於本院準備程序中補稱：八十
    年間，上訴人丙○○、洪宗二人就系爭二筆土地合計各有
    面積半分之所有權，只因當時法令限制，無法登記為丙○○
    、洪宗所有名義，方信託登記為丁○○所有名義，丁○○
    因遭其兒子阻止其繼續出面作證，不得以其與上訴人丙○○
    、洪宗有手足關係，即認其證言不實；八十年間土地價值
    高漲，且因系爭二筆土地不能分割，故由洪素女之名義移轉
    時，均以丁○○為土地所有權之登記名義人，故上訴人丙○○及洪宗將其對本件土地應有權利出賣予丁○○，當無土
    地權利移轉予丁○○之問題，被上訴人主張指稱上訴人未履
    行出賣人移轉土地所有權之義務，執此代位丁○○主張同時
    履行抗辯乙節，尚有誤會等語置辯。
三、原審法院為被上訴人全部勝訴之判決，上訴人提起上訴聲明
    ：原審判決廢棄，駁回被上訴人在原審之訴，第一、二審訴
    訟費用由被上訴人負擔。被上訴人則聲明駁回上訴人之上訴
    。
四、二造不爭之事實：
    (一)訴外人丁○○因積欠被上訴人票款三十萬元未償，被上訴
      人乃聲請查封拍賣丁○○所有坐落彰化縣二林鎮○○段九
      七之六地號，地目田，面積一八二二平方公尺土地，並由
      本院以九十一年度執字第一四九六０號清償票款強制執行
      事件受理。
    (二)九十二年八月二十六日，執行標的物經第三人莊宏敏拍定
      ，上訴人丙○○及洪宗以就上開土地設定有最高限額六
      百萬元之第二順位抵押權（彰化縣二林地政事務所民國八
      十年二地字第八０一五號收件，八十年八月六日完成設定
      登記），於執行程序中之九十二年三月三十一日，乃具狀
      檢附本票正本二張、抵押權設定契約書一份及他項權利証
      明書一份，以抵押權人名義聲明參與分配，本院業已作成
      分配表，彼等各優先受償一百四十八萬五千四百六十六元
      及一百四十八萬五千四百六十五元，並定於同年九月三十
      日實行分配，被上訴人已依法於同年九月廿九對該分配表
      聲明異議。
    (三)上訴人所執丁○○簽發上揭二張本票之發票日均為八十年
      八月五日，到期日均為八十五年八月五日。
五、得心證之理由：
    本件二造有爭執者厥為上訴人對系爭二張本票之票據上權利
    是否已罹於時效而消滅、系爭抵押權是否已消滅？系爭最高
    限額抵押權擔保之債權為何、是否存在？茲說明如下：
    (一) 按票據上之權利，對匯票承兌人及本票發票人，自到期
       日起算；見票即付之本票，自發票日起算；三年間不行
       使，因時效而消滅。以抵押權擔保之債權，其請求權已
       因時效而消滅，如抵押權人，於消滅時效完成後，五年
       間不實行其抵押權者，其抵押權消滅。票據法第二十二
       條第一項前段、民法第八百八十條分別定有明文。查上
       訴人所持有本票到期日均為八十五年八月五日，票據上
       權利之請求權，依法縱因三年之時效期間而消滅，尚需
       再經過五年之期間即九十三年八月五日其抵押權始消滅
       ，上訴人係於九十二年三月三十一日聲明參與分配實行
       其抵押權，並有被上訴人提出上訴人前具狀向執行法院
       聲明參與分配狀影本可稽，並經本院依職權調閱本院九
       十一年度執字第一四九六０號執行事件卷宗查明無訛，
       查既尚未逾五年，上訴人之抵押權尚未消滅，被上訴人
       以系爭二件本票之發票日（即八十年八月五日）據為計
       算上訴人票據上權利之請求權，主張本件八十年八月六
       日所設定本金最高限額六百萬元，權利範圍各二分之一
       之抵押權已消滅云云顯有誤解。
    (二)系爭最高限額抵押權擔保之債權之種類為何及其是否存在
      ？
      1.按債權人或債務人對於分配表所載各債權人之債權或分
        配金額有不同意者，應於分配期日一日前，向執行法院
        提出書狀，聲明異議；異議未終結者，為異議之債權人
        或債務人，得向執行法院對於反對陳述之債權人或債務
        人提起分配表異議之訴，強制執行法第三十九條第一項
        、第四十一條第一項分別定有明文。按「當事人主張有
        利於己之事實者，就其事實有舉證之責任」，民事訴訟
        法第二百七十七條定有明文。次按強制執行法第四十一
        條之分配表異議之訴屬形成之訴，訴訟標的為異議權，
        若原告係以被告聲明參與分配之債權不存在為異議權之
        理由，本質上即寓含有消極確認債權不存在訴訟之性質
        ，則參與分配之債權存否乃判斷異議權有無之前提，亦
        即須先審理該債權存否後才就異議權加以判斷，於確認
        該有爭議之債權不存在後，始為剔除該債權於分配表外
        之形成判決，是依舉證責任分配法則，應由主張該債權
        存在之被告負舉證之責。查本件被上訴人雖求為判決上
        訴人不得以抵押權人名義就本院九十一年度執字第一四
        九六０號執行事件參與分配，然其主張之事實實為否認
        上訴人參與分配之債權存在，依上開說明，即應由上訴
        人就其與訴外人丁○○間之債權債務法律關係存在乙節
        負舉證之責，待其完成舉證責任後，始由被上訴人就上
        訴人系爭參與分配債權不實之權利障礙事實負舉證責任
        。
      2.本件上訴人主張系爭最高限額抵押權所擔保之債權乃土
        地買賣價金債權等語，業據彼等於上述強制執行事件提
        出本票二張、抵押權設定契約書及他項權利證明書為證
        ，並經證人己○○即承辦該最高限額抵押設定事宜之代
        書到庭證稱：系爭最高限額抵押權之設定事宜確由伊承
        辦，因該二筆土地是農地，依（當時）土地法規定不能
        共有，亦不能分割，當事人才委任伊辦理設定，伊記得
        系爭二筆土地當事人兄弟姐妹均有持分，怕丁○○先把
        土地賣掉，其他人沒有保障，才辦理設定抵押等語，證
        人丁○○到庭證稱：伊母親欠伊錢無法清償，乃將系爭
        二筆土地中之二分地賣給伊，售價一百二十萬元，這二
        筆土地總面積大約三分，剩下的由丙○○買半分地，其
        他的要給洪宗，因為他啞巴又未娶，又因土地不能分
        割，故全部登記在伊名下，後來土地漲價，一分地值六
        百萬元，伊母親、丙○○、洪宗要求伊各簽發三百萬
        元之本票予丙○○、洪宗，可能怕日久被伊吞併彼等
        之利益等語（參九十四年四月六日準備程序筆錄），互
        核相符，茲證人己○○既與二造親疏相同，自無甘冒遭
        追訴偽證罪之風險而偏袒一方之理，而證人丁○○為上
        述證詞，其結果係不利於自身（即強制執行案款不僅不
        足分配，尚積欠債權人蘇絳冰六十六萬零一百十三元、
        積欠被上訴人二十萬元、積欠債權人林鐘一百四十四萬
        元，可參附於本院九十一年度執字第一四九六０號執行
        事件卷內之分配表），足見彼等證言均值採信，是上訴
        人上述主張信與事實相符。至於上訴人丙○○及洪宗
        、丁○○間就土地價金之約定是否合乎市價，屬契約自
        由之範圍，上訴人丙○○、洪宗於本票屆期因慮及親
        情致未實行抵押權求償，均非被上訴人所可置喙，併此
        敘明。
      3.又依上訴人所稱彼等於八十年間就系爭二筆土地合計各
        有面積半分之所有權，因當時法令之制無法登記為其等
        所有，方信託登記為丁○○所有名義等語，被上訴人主
        張上訴人丙○○、洪宗於買賣當時（本票簽發當時）
        對系爭二筆土地並無所有權，買賣契約即因給付不能而
        無效云云，亦有誤會。再者，上訴人與丁○○就系爭二
        筆土地為設定最高限額抵押、簽發本票諸事，均在八十
        年間完成，而被上訴人據以聲請強制執行之執行名義係
        成立於九十一年七月一日，有被上訴人所提本院九十一
        年度票字第四八一號民事裁定、台灣高等法院台中分院
        九十一年度抗字第八四八號民事裁定、民事裁定確定證
        明附於本院九十一年度執字第一四九六０號強制執行事
        件卷宗可明，上訴人尤無可能為圖損害被上訴人之債權
        而虛偽設立本件抵押權之理。又系爭二筆土地於七十一
        年間因囿於土地法規限制不能分割，故由洪素女之名義
        移轉時，均以丁○○為土地所有權之登記名義人，故上
        訴人丙○○及洪宗於八十年間將其對本件土地應有權
        利出賣予丁○○，並無土地權利移轉予丁○○之問題，
        被上訴人主張指稱上訴人未履行出賣人移轉土地所有權
        之義務，執此代位丁○○主張同時履行抗辯乙節，亦有
        誤解，特予指明。
      4.綜上，上訴人對執行債務人丁○○既有土地買賣價金債
        權存在，被上訴人復未舉證證明上訴人系爭參與分配債
        權係不實，則其請求判決上訴人等不得以抵押權人名義
        就本院九十一年度執字第一四九六０號執行事件參與分
        配，洵非有據，自不應予准許。原審為上訴人敗訴之判
        決，尚有未洽，上訴論旨，指摘原判決為不當，求予廢
        棄改判，為有理由，爰將原判決廢棄並改判如主文第二
        項所示。
六、結論：本件上訴為有理由，依民事訴訟法第四百三十六條之
    一第三項、第四百四十九條第一項、第七十八條，判決如主
    文。
中　　　華　　　民　　　國　九十四  年　十二  月 十三 日
                   民事第一庭 審判長法  官  羅培昌
                                    法  官  吳俊螢
                                    法  官  簡燕子
上為正本係照原本作成。
不得上訴。
中　　　華　　　民　　　國　九十四  年　十二  月 十四 日
    　　                            書記官　張清秀
